臺灣臺北地方法院民事判決　九十一年度訴字第二五八號
　　原　　　告　華南商業銀行股份有限公司
　　法定代理人　丁○○
　　訴訟代理人　甲○○
　　被　　　告　德燁科技股份有限公司
　　法定代理人　辛○○
　　被　　　告　乙○○
　　　　　　　　庚○○○
　　　　　　　　己○○
　　　　　　　　戊○○
　　被　　　告　丙○○
右當事人間請求清償借款事件，本院判決如左：
    主    文
被告應連帶給付原告新台幣伍佰萬元，其中新台幣佰萬元部分，自民國九十年九月
十二日起至清償日止，按週年利率百分之八．八五計算之利息，並自民國九十年十月
十三日起至清償日止，其逾期在六個月以內者，並按上開利率百分之十，其逾期六個
月以上部分，按上開利率百分之二十計算之違約金；另新台幣貳佰萬元部分，自民國
九十年九月二十日起至清償日止，按週年利率百分之八．六計算之利息，並自民國九
十年十月二十一日起至清償日止，其逾期在六個月以內者，並按上開利率百分之十，
其逾期六個月以上部分，按上開利率百分之二十計算之違約金。
訟費用由被告連帶負擔。
本判決第一項於原告以新台幣壹佰陸拾柒萬元或同面額之中央政府建設公債八十四年
度甲類第一期債票為被告供擔保後，得假執行。但被告辛○○、乙○○、庚○○○、
己○○、戊○○如於假執行程序實施前以新台幣伍佰萬元為原告預供擔保，得免為假
執行。
    事　　實
甲、原告方面：
壹、聲明：除假執行擔保金額外，如主文所示。
貳、陳述：
一、 緣被告辛○○、乙○○、丙○○、己○○、戊○○於民國八十九年五月二日出
     具保證書，約定被告德燁科技股份有限公司  (下稱德燁公司)對原告現在 ( 包
     括過去負債現未清償)及將來所負之借款、墊款、損害賠償等其他一切債務，以
     新台幣（以下同）六百萬元為限額，對原告負連帶清償責任。旋被告德燁公司
     於八十九年五月十二日邀同其餘被告辛○○、乙○○、庚○○○為連帶保證人
     ，向原告借款二筆，分別為(一)三百萬元，利息按原告基本放款利率加碼年率百
     分之一，並隨原告基本放款利率之調整而浮動；(二)二百萬元，利息按原告基本
     放款利率加碼年率百分之０．七五，並隨原告基本放款利率之調整而浮動；二
     筆借款利息均自借款日起按月計付，借款期間自八十九年五月十二日起至九十
     年五月十二日止，到期本金一次清償，逾期清償在六個月以內者，按上開利率
     百分之十，超過六個月者，按上開利率百分之二十計付違約金。詎屆清償期後
     ，屢向被告催討，均置之不理，本利迄未清償，為此提起本件訴訟。
二、對被告答辯之陳述：
  (一)按保證人與債權人約定就債權人與主債務人間所生一定範圍內之不特定債務，預
    定最高限額，由保證人予以保證之契約，學說上稱之為最高限額保證。此種保證
    契約如定有期間者，在該期間內所生約定範圍內之債務，不逾最高限額者，均為
    保證契約效力所及；如未定期間者，於保證契約未經保證人依民法第七百五十四
    條規定終止或有其他消滅原因以前，所生約定範圍內之債務，亦同。故在該保證
    契約有效存在期間內，已發生之約定範圍內債務，縱因清償或其他事由而滅少或
    消滅，該保證契約依然有效，嗣後所生約定範圍內之債務，於不逾最高限額者，
    債權人仍得請求保證人履行保證責任。除有特約外，亦無以約定範圍內某特定債
    務之清償完畢日，作為此種保證契約終期之可言。此與一般保證係就主債務人之
    特定債務為保證，於該特定債務消滅時，保證契約即歸消滅者不同，參照最高法
    院七十七年度台上字第九四三號判例。本件被告辛○○、乙○○、丙○○、己○○、戊○○於八十九年五月二日出具之保證書，依其內容所載可知其係預定限額
    六百萬元，未約定保證期限，性質上台屬「未定期限之最高限額保證」。且被告
    德燁公司之借款、墊款債務係於系爭保證約定範圍內，且未償還，被告辛○○、
    乙○○、丙○○、己○○、戊○○自應依上開保證書負連帶清償之責。
  (二)復按一般保證人之保證債務具有從屬性與補充性；然連帶保證所謂連帶，係指保
    證人與主債務人負同一債務，對於債權人各負全部給付之責，參照最高法院四十
    五年台上字第一四二六號判例要旨。則連帶保證已不具一般保證債務之補充性，
    而具有連帶債務之性質，債權人自得向連帶保證人為全部給付之請求，連帶保證
    人並無行使先訴抗辯權之餘地。被告辛○○、乙○○、庚○○○、己○○、戊○○人既為被告德燁公司之連帶保證人，竟主張行使先訴抗辯權，顯然對連帶保證
    之性質有所誤會。
參、證據：提出借據、授信約定書、本票、保證書、放款利息收回記錄影本為證。
乙、被告德燁公司、丙○○方面：
    被告未於言詞辯論期日到場，亦未提出書狀作何聲明或陳述。
丙、被告辛○○、乙○○、庚○○○、己○○、戊○○方面：
壹、聲明：原告之訴及其假執行之聲請均駁回。如受不利判決，願供擔保請准暫免假
          執行。
貳、陳述：
一、被告等所簽訂之概括最高限額保證書，因欠缺一定之法律關係做為保證債權發生
    之基礎關係，依保證之從屬性，應認為無效。
  １按「保證債務之存在，以主債務之存在為前提，．．．」、「連帶保證為保證之
    一種，並非連帶債務，其特點在於其債務不失其附從性，主債務人與連帶保證人
    間之關係，應適用關於保證之規定，主債務人與連帶保證人間並無分擔部分。」
    最高法院二十二年上字第四九五號判例、八十八年度台上字第一一六九號裁判（
    見最高法院民事裁判書彙編第三十六期第三０七│三一０頁）分別著有明文。依
    上開最高法院實務見解，不問保證或連帶保證，均須有附從性，亦即須以一定之
    法律關係所發生之債務做為保證債務所從屬。
  ２次按學說上所稱最高限額保證，商業習慣上固然行之有年，但基於保證債務乃從
    屬債務，仍須附從於主債務，是司法實務上仍認最高限額保證應以「保證人與債
    權人約定就債權人與主債務人間所生一定債之關係範圍內之不特定債務，預定最
    高限額，由保證人保證之契約。」為限（最高法院八十一年台上字第一０一一號
    裁判參照，見司法院公報第三十四卷第十期第六十二頁），是縱屬司法實務已承
    認最高限額保證，惟仍認保證之附從性雖可放寬，但並不能完全捨棄。
  ３再按「最高限額抵押權係對於債權人一定範圍內之不特定債權，預定一最高限額
    ，由債務人或第三人提供抵押權予以擔保之特殊抵押權。故最高限額抵押權所擔
    保債權必須為一定範圍內所發生之債權。準此以觀，最高限額抵押權不僅有其特
    定性，且最高限額抵押權係從屬於此一定範圍內之法律關係，最高限額抵押權所
    擔保者，即係此項法律關係所不斷發生之債權。該一定範圍之法律關係即為最高
    限額抵押權之基礎關係。至概括最高限額抵押權，因債權人與債務人間無基本契
    約（一定之法律關係）為擔保債權發生之基礎關係，自難認屬有效。」最高法院
    八十六年台上字第三一一四號判決要旨復著有明文（見最高法院民事裁判書彙編
    第三十期第四六二│四六七頁）。細究此判決全文，其理由係因「上訴人台北銀
    行股份有限公司與債務人陳劉石妹於八十三年八月十五日所設定之最高限額抵押
    權所擔保之債權範圍，係擔保債務人陳劉石妹在存續期間即八十三年八月十五日
    起至一一三年八月十四日止，及最高限額範圍即五百八十八萬元內，現在（包括
    過去已發生尚未清償者）及將來票據、借款、墊款、保證以及其他一切債務及其
    利息、遲延利息、違約金、實行抵押權費用，以及有關履行上開債務所需之一切
    費用，有抵押權設定契約書暨其他特約事項書在卷可稽。該約定雖泛言『一切債
    務』均在擔保範圍，惟揆諸前揭說明，此部份因欠缺基礎關係要難認屬有效。」
    依此意旨，因抵押權人台北銀行將最高限額抵押權所擔保之債權範圍，無限擴張
    至任何可能發生之一切債務，不啻使因應商業交易習慣所放寬之最高限額抵押權
    從屬性，完全喪失殆盡，故認為應屬無效。
  ４末按原告與前開最高法院八十六年度台上字第三一一四號判決之上訴人，同為公
    營銀行，依原告起訴狀所附原證一保證書亦係約定，被告丙○○、乙○○、辛○○、己○○、戊○○等向原告連帶保證德燁科技股份有限公司（德燁公司）對原
    告現在（包括過去所免現在尚未清償）及將來所負之借款、票據、透支、墊款、
    保證、損害賠償等及其他一切債務以新台幣六佰萬元整為限額（含本金及其利息
    、遲延利息、違約金、損害賠償及其他從屬於主債務之負擔），願與德燁公司負
    連帶清償之債任。依此約定，此份保證契約不僅是最高限額保證，更是概括之最
    高限額保證，此觀其保證債務所從屬之主債務範圍：「現在（包括過去所負現在
    尚未清償）及將來所負之借款、票據、透支、墊款、保證、損害賠等及其他一切
    債務．．．」較諸最高法院八十六年台上字第三一一四號判決所宣示無效之概括
    最高限額抵押權所擔保之主債權範圍：「現在（包括過去已發生尚未清償者）及
    將來票據、借款、墊款、保證以及其他一切債務．．．」並無不同，即可為證。
    查抵押權與保證即同具從屬性，是概括最高限額抵押權已經最高法院宣示其無效
    ，基於相同法理，概括最高限額保證並無得單純承認其存在之理由，參酌最高法
    院八十六年度台上字第三一一四號判決所揭意旨，概括最高限額保證亦應認其為
    無效。
  ５綜上所陳，原告所提原證一由被告丙○○、乙○○、辛○○、己○○、戊○○等
    所簽署之概括最高限額保證書，依法應屬無效。
二、退而言之，縱　鈞院不採前開最高法院實務見解，原告起訴主張被告所應負之連
    帶保證責任，均發生於八十九年五月五日民法第七百三十九條之一施行之後，被
    告等亦得主張民法第七百四十五條之先訴抗辯權。
  １按「連帶保證為保證之一種，並非連帶債務，其特點在於其債務不失其附從性，
    ．．．」最高法院八十八年度台上字第一一六九號判決所著意旨，已揭櫫如前，
    是連帶保證，仍屬保證之一種，並非連帶債務。
  ２次按民法第二百七十二條固規定：「數人負同一債務，明示對於債權人各負全部
    給付之責任者，為連帶債務。」惟依前開最高法院八十八年度台上字第一一六九
    號判決所著意旨，於連帶保證應無適用之餘地。又連帶債務除因法律關係所發生
    者外，固許當事人間予以約定，但因民法第二百七十二條第一項規定，係屬任意
    規定，如當事人之約定有違反強制禁止規定者，依法仍屬無效。
  ３復按民法第七百四十五條規定：「保證人於債權人未就主債務人之財產強制執行
    而無效果前，對於債權人得拒絕清償。」學說上稱此為先訴抗辯權。依民法第七
    百四十六條第一款規定，保證人雖得拋棄此項先訴抗辯權，且在民法七百三十九
    條之一立法增訂前，實務上固亦認為連帶保證人不得再行主張先訴抗辯權。
  ４惟查八十九年五月五日正式施行之民法第七百三十九條之一規定：「本節所規定
    保證人之權利，除法律另有規定外，不得預先拋棄。」其立法理由略謂：「目前
    社會上，甚多契約均要求保證人預先拋棄一切權利，對保證人構成過重之責任，
    有失公平。為此避免此種不公平現象，增訂除法律另有規定外，本節所規定之保
    證人之權利，不得預先拋棄。」依此法條規定之形式，參酌立法理由，應認此民
    法第七百三十九條之一規定係屬強制禁止規定。雖民法第七百四十六條第一款規
    定民法第七百四十五條保證人之先訴抗辯權得為拋棄，但對保證人得為拋棄之時
    點，並無特別明文，是為貫徹新增訂前開民法第七百三十九條之一立法理由所揭
    立法目的，民法第七百四十六條第一款保證人得拋棄先訴抗辯權之時點，應受立
    法在後且為保障對保證人之公平性所增訂之民法第七百三十九條之一所限縮。亦
    即依民法第七百三十九條之一規定，保證人於簽訂保證契約時不得預先拋棄先訴
    抗辯權；惟若主債務已屆清償期或主債務人已給付遲延，則此時若保證人乃自願
    拋棄先訴抗辯權，既無損於公平性，法律既無再予保護之必要，此時即屬民法第
    七百四十六條第一款於八十九年五月五日以後所得適用之範圍。
  ５揆諸民法第八百七十三條第二項有關禁止流質契約之規定，亦係禁止預立以抵押
    物所有權移轉抵償屆期未償債權之契約，而不禁止於債權屆期無法清償後，與抵
    押人訂立取得抵押物所有權之契約（最高法院五十九年度台上字第二三五三號）
    ，其精神均在於貫徹立法目的所欲保障之公平性。同理保證人之先訴抗辯權，於
    民法第七百三十九條之一立法施行後，為貫徹其立法目的，民法第七百四十六條
    第一款規定，自應受限縮。
  ６至於連帶保證，如前引最高法院八十八年度台上字第一一六九號判決所揭意旨，
    仍屬保證之一種，雖經當事人約定為「連帶」，惟並非連帶債務，已如前述。況
    民法第二百七十二條第一項規定固得由當事人間約定為連帶債務，但如前所述，
    此法條乃任意規定，當事人之約定尚不得違背民法第七百三十九條之一之強制禁
    止規定，更不容將保證藉由約定「連帶」保證而規避民法第七百三十九條之一之
    適用。蓋若謂經約定為連帶保證，債權人即得依民法第二百七十三條第一項規定
    對主債務人及全體連帶保證人一并為全部請求，而置新增訂之民法第七百三十九
    條之一規定於不顧，則民法第七百三十九條之一規定仍將形同具文，其立法目的
    仍將遙不可及。是保證債務，縱使約定為連帶保證，依以上說明，仍應受民法第
    七百三十九條之一規定之制約，回歸民法關於保證之規定，亦即視其情形，分別
    適用民法第七百三十九條之一、第七百四十五條、第七百四十六條第一款等規定
    。
  ７況消費者保護法第十二條第一項規定：「定型化契約中之條款違反誠信原則，對
    消費者顯失公平者無效。」同法第二項第二款規定：「條款與其所排除不予適用
    之任意規定之立法意旨顯相矛盾者，推定其顯失公平。」查所有銀行業者所制訂
    之借款保證契約，皆屬連帶保證，且因立約雙方之社會地位、經濟實力相差懸殊
    ，是其保證契約內要求保證人預先拋棄各項權利之約款，於民法第七百三十九條
    之一施行後，亦應因顯失公平而認俱屬無效。
  ８基上所陳，被告等雖係簽訂連帶保證契約，且預先拋棄先訴抗辯權，仍應認被告
    等有權行使之，庶免增訂民法第七百三十九條之一立法目的蕩然無存。
    理　　由
一、被告德燁公司、丙○○未於言詞辯論期日到場，核無民事訴訟法第三百八十六條
    所列各款情形，應依原告之聲請，由其一造辯論而為判決，合先敘明。
二、本件原告起訴主張被告德燁公司向其借款，其餘被告為連帶保證人，故被告應負
    連帶清償之責等語；被告辛○○、乙○○、庚○○○、己○○、戊○○則以本件
    兩造所簽訂之保證書係屬概括最高限額保證，因無可得確定之主債務，依保證之
    從屬性，該保證應屬無效，況且系爭保證均發生於八十九年五月五日之後，依民
    法第七百三十九條之一規定，渠等亦可主張民法第七百四十五條之先訴抗辯權等
    語資為抗辯。
三、本件原告主張之事實，已據其提出前揭證據借據、授信約定書、本票、保證書、
    放款利息收回記錄影本為證，核屬相符，且被告辛○○、乙○○、庚○○○、己○○、戊○○等人對被告德燁公司向原告借款未按時清償，且渠等於前開證據上
    之簽名均不爭執，惟以前詞置辯。然查：
  (一)所謂最高限額保證者，乃保證人與債權人約定就債權人與主債務人間所生一定債
    之關係範圍內之不特定債務，預定最高限額，由保證人保證之契約，此種保證契
    約如定有期間，在該期間內所生約定範圍之債務，不逾最高限額者，均為保證契
    約效力所及，如未定有期間，保證人於主債務清償期屆滿後，得定一個月以上之
    相當期限，催告債權人於其期限內，向主債務人為審判上之請求，債權人不於前
    項期限內向主債務人為審判上之請求者，保證人免其責任；就連續發生之債務為
    保證而未定有期間者，保證人得隨時通知債權人終止保證契約，前項情形，保證
    人對於通知到達債權人後所發生之債務，不負保證責任，以上經民法第七百五十
    三條、第七百五十四條分別定有明文。故在該保證契約有效期間內，已發生約定
    範圍內之債務，縱因清償或其他事由而減少或消滅，該保證契約依然有效，嗣後
    所生約定範圍內之債務，於不逾最高限額者，債權人仍得請求保證人履行保證責
    任，最高法院七十七年台上字第九四三號亦著有判例可參。可知我國民法向來承
    認當事人間可訂立未定期限之最高限額保證契約，倘保證未定有期間，而保證人
    不願承保，自可依上開規定減免其保證責任。查細繹原告所提之保證書所載內容
    ，被告辛○○、乙○○、丙○○、己○○、戊○○等人擔任同案被告即主債務人
    德燁公司連帶保證責任之範圍，係就被告德燁公司對於原告「‧‧‧現在（包括
    過去所負現在尚未清償）及將來所負之借款、票據、透支、墊款、保證、損害賠
    償等及其他一切債務以六百萬元為限額（含本金及其利息、遲延利息、違約金、
    損害賠償及其他從屬於主債務之負擔），保證人願與主債務人負連帶清償之責任
    」，即被告辛○○、乙○○、丙○○、己○○、戊○○就該保證書所保證之原告
    與被告德燁公司間現在（包括過去所負現在尚未清償）及將來所負之借款、票據
    、透支、墊款、保證、損害賠償等債務，以六百萬元為限額之範圍，係一定債之
    關係範圍內之不特定債務，核屬前開所謂「最高限額保證」契約，被告辛○○、
    乙○○、丙○○、己○○、戊○○等人自應依該保證書對保證範圍內之系爭借款
    負連帶清償之責。至最高法院八十六年度台上字第三一一四號判決，固謂「概括
    最高限額抵押權，因債權人與債務人間無基本契約（一定之法律關係）為擔保債
    權發生之基礎關係，自難認屬有效。」，且該判決亦以債權人與主債務人間之「
   ‧‧‧現在（包括過去所負現在尚未清償)及將來所負之借款、票據、透支、墊款
    、保證，以及其他一切債務及．．．」等為最高限額抵押權擔保之範圍，但詳閱
    判決全文，發現該判決僅認約定擔保範圍中之「一切債務」部分，因欠缺基礎關
    係要難認為有效，至其餘可得確定範圍內所發生債權，仍為最高限額抵押權擔保
    範圍，是被告辛○○、乙○○、己○○、戊○○認原告所提由被告辛○○、乙○○、己○○、丙○○、戊○○擔任連帶保證人之保證書，係屬概括最高限額保證
    而屬無效，實有誤會。
  (二)其次，原告起訴主張被告辛○○、乙○○、庚○○○、丙○○、己○○、戊○○
    六人對被告德燁公司應負連帶保證責任，因民法第七百三十九條之一規定，於八
    十九年五月五日起施行，則渠等可否對原告主張民法第七日四十五條之先訴抗辯
    權？
    １依民法第七百三十九條之一規定：「本節所規定保證人之權利，除法律另有規
      定外，不得預先拋棄」，所謂法律另有規定之情形，例如民法第七百四十六條
      所定先訴抗辯權之規定或前述最高限額保證均屬之，是以系爭保證契約書縱有
      前述最高限額保證約款等字樣，亦難認為已有違反民法第七百三十九條之一規
      定，仍屬有效。
    ２按保證人於債權人未就主債務人之財產強制執行而無效果前，對於債權人得拒
      絕清償，民法第七百四十五條固定有明文。惟如保證人已拋棄民法第七百四十
      五條之權利者，自不得據此對債權人主張拒絕清償，此觀同法第七百四十六條
      第一款之規定自明。次按保證債務之所謂連帶，係指保證人與主債務人負同一
      債務，對於債權人各負全部給付之責任者而言，此就民法第二百七十二條第一
      項規定連帶債務之文義參照觀之甚明，故連帶保證與普通保證不同，自不得主
      張同法第七百四十五條關於檢索抗辯之權利，最高法院四十五年度台上字第一
      四二六號著有判例可參。
    ３本件保證書甚或借據、授信約定書，固均為定型化契約條款，被告辛○○、乙○○、庚○○○、己○○、戊○○抗辯該定型化契約條款，均屬連帶保證，因
      兩造之社會地位、經濟實力相差懸殊，致該契約內均要求保證人預先拋棄各項
      權利，是以該契約內條款顯失公平而無效等語置辯。惟兩造約定被告應負連帶
      保證之責，惟法所許，如前所述，被告並未舉證證明系爭借款等相關契約有何
      其他不公平之情形，況且倘被告辛○○、乙○○、庚○○○、丙○○、己○○
      、戊○○如認系爭保證書、約定書或借據等所載約款對渠等不利，渠等仍可依
      民法第七百五十三條、第七百五十四條規定減免其保證責任或終止保證契約有
      如前述，然其等既未依上開規定向原告為減免保證責任或終止保證契約之舉，
      依契約自由原則，被告自應依系爭保證書、授信約定書、借據之記載就同案被
      告德燁公司之債務負連帶清償之責。
    綜上所述，兩造所簽訂之保證書、借據、約定書等，並未違反強制禁止規定或公
    序良俗，兩造間所簽訂之契約仍屬有效，被告自應依約履行。
四、從而，原告依消費借貸及連帶保證契約請求被告連帶給付五百萬元，其中三百萬
    元部分，自九十年九月十二日起至清償日止，按週年利率百分之八．八五計算之
    利息，並自九十年十月十三日起至清償日止，其逾期在六個月以內者，並按上開
    利率百分之十，其逾期六個月以上部分，按上開利率百分之二十計算之違約金；
    另二百萬元部分，自九十年九月二十日起至清償日止，按週年利率百分之八．六
    計算之利息，其逾期在六個月以內者，並按上開利率百分之十，並自九十年十月
    二十一日起至清償日止，其逾期六個月以上部分，按上開利率百分之二十計算之
    違約金，為有理由，應予准許。
五、本件判決之基礎已臻明確，兩造其餘聲明及攻擊防禦方法，經核與判決結果不生
    影響，爰不一一論述，併此敘明。
六、原告與被告辛○○、乙○○、庚○○○、己○○、戊○○均陳明願供擔保，分別
    請求宣告假執行或免為假執行，經核均無不合，爰各酌定相當之擔保金額，併准
    許之。
七、結論：原告之訴為有理由，依民事訴訟法第三百八十五條第一項前段、第八十五
    條第二項、第三百九十條第二項、第三百九十二條，判決如主文。
中　　　華　　　民　　　國　　九十一　　年　　　四　　　月　　　十一　　日
                                        民事第五庭法　　官  李媛媛
右為正本係照原本作成
如對本判決上訴，須於判決送達後廿日內向本院提出上訴狀
中　　　華　　　民　　　國　　九十一　　年　　　四　　　月　　　十一　　日
                                                  書 記 官　林淑玉
